臺灣高等法院民事判決　九十五年度重上更(一)字第一○一號
上　訴　人　丁○○
　　　　　　丙○○
共　　　同
訴訟代理人　黃三榮律師
　　　　　　胡元禎律師
被 上訴 人　戊○○
訴訟代理人　林國漳律師
被 上訴 人　乙○○
　　　　　　甲○○
共　　　同
訴訟代理人　游孟輝律師
　　　　　　林世超律師
複 代理 人　張瑄律師
上列當事人間損害賠償事件，上訴人對於中華民國九十三年十二
月一日九十二年度訴字第三號第一審判決提起上訴，並為訴之追
加，經最高法院第一次發回更審，本院於九十六年三月二十日言
詞辯論終結，判決如下：
    主      文
原判決關於駁回上訴人後開第二項之訴部分，及該部分假執行之
聲請，暨訴訟費用之裁判均廢棄。
被上訴人乙○○應給付上訴人新臺幣五百九十七萬四千六百三十
五元，及自民國九十二年十一月八日起至清償日止，按年息百分
之五計算之利息。
其餘上訴駁回。
上訴人追加之訴及假執行之聲請均駁回。
第一、二審及發回前第三審訴訟費用，由被上訴人乙○○負擔二
分之一，餘由上訴人負擔。追加之訴訴訟費用由上訴人負擔。
本判決第二項，於上訴人以現金新臺幣一百九十九萬二千元或同
額國泰世華銀行館前分行號可轉讓定期存單或國泰世華銀行出具
同額之保證書預供擔保後得假執行；但被上訴人乙○○如於假執
行程序實施前以新臺幣五百九十七萬四千六百三十五元預供擔保
，得免為假執行。
    事實及理由
一按「訴之變更或追加，非經他造同意，不得為之。但第二百五
  十五條第一項第二款至第六款情形，不在此限」，民事訴訟法
  第四百四十六條第一項定有明文。本件上訴人於原審主張被上
  訴人乙○○、甲○○應依民法第一百八十四第一項前段、第一
  百八十五條第一項前段之規定對上訴人負損害賠償責任，戊○
  ○除依上開規定外，另依同法第五百四十四條之規定，對上訴
  人負損害賠償責任（原審卷(一)第九、十一頁）；上訴人提起上
  訴後，追加被上訴人戊○○依民法第五百三十八條之規定對上
  訴人負損害賠償（本院九十四年度重上字第四○號卷〔下稱本
  院重上字卷〕第三九、一四六頁、本院卷(一)第一一五頁背面、
  卷(二)第一六一頁），核屬民事訴訟法第二百五十五條第一項第
  二款「請求之基礎事實同一者」，依上開規定，上訴人之追加
  ，於法尚無不合。
二本件上訴人主張：伊父林桂三於民國九十年二月十三日去世，
  伊等因不克親自處理繼承事宜，由上訴人丙○○於同年八月九
  日出具授權書，委託被上訴人戊○○處理。戊○○竟未經同意
  ，擅自複委任被上訴人乙○○、甲○○處理申報遺產稅事宜。
  上訴人丁○○則未委任被上訴人為遺產稅申報事宜，戊○○、
  甲○○具有處理遺產稅事務之能力，且均參與系爭遺產稅申報
  ，卻未向金融機構申領林桂三死亡時之存款餘額證明，乙○○
  、甲○○持有林桂三之存摺及印鑑，亦未詳細查詢，漏報林桂
  三定期存款遺產，致伊等因短報及漏報遺產稅而遭裁罰新臺幣
  （下同）五百九十七萬四千六百三十五元，此與訴外人張玉靜
  盜領存款之間，並無關聯，且被上訴人亦應知林桂三死後存款
  可能遭盜領，戊○○處理委任事務及選任行為，乙○○具名為
  登記代理人處理事務，均有過失。爰對被上訴人依民法第一百
  八十四條第一項、第一百八十五條規定，其中戊○○就丙○○
  部分並依民法第五百三十八條第一項或第二項（縱認複委任為
  合法）及五百四十四條之規定，求為命被上訴人連帶給付上訴
  人五百九十七萬四千六百三十五元，及自起訴繕本送達翌日起
  加計法定遲延利息之判決。
  被上訴人戊○○則以：伊不具代辦遺產稅專業知識，受委任辦
  理遺產稅申報時，已年近八十歲，僅係掛名而已；上訴人丙○
  ○實際委任專業代書乙○○辦理，其並數次與乙○○會面討論
  申報遺產稅事宜，上訴人丁○○且至乙○○處領回相關授權書
  。伊委由代書係經上訴人同意，且有不得已之事由，合於民法
  第五百三十七條但書規定，伊選任並無過失。另兩造授權書未
  特別指示申領林桂三死亡當日之存款餘額證明，未違背丙○○
  指示。上訴人未提供相關資料，其遭罰鍰係因第三人冒領存款
  所致，不可歸責於伊等語，資為抗辯。
  被上訴人甲○○、乙○○則以：伊等各自獨立經營土地登記專
  業代理人事務所，甲○○已年近八十歲，無法勝任且未受委任
  辦理上訴人遺產稅申報，甲○○僅於電話聯絡時代為翻譯，受
  委任者僅乙○○。上訴人丙○○簽名並直接寄回乙○○所繕打
  之授權書予乙○○，亦多次會面討論申報內容，乙○○並帶丁
  ○○請領國民身分證，丁○○且領回其相關授權書，顯見彼同
  意之情。又上訴人完全未提供申報遺產稅資料，伊未持有林桂
  三之存摺、印鑑，授權書亦未指示申領林桂三死亡當日之存款
  證明，且一般遺產餘額不會變動，上訴人遭科處罰鍰，係因第
  三人張玉靜之盜領及銀行過失讓他人冒名辦理定期存款中途解
  約所致，再上訴人係另委託他人申請複查，國稅局嗣查出尚有
  部分定期存款漏未申報，而裁處一百九十六萬八千元罰鍰，此
  亦非屬可歸責於於伊云云，資為抗辯。
三原審、發回前本院駁回上訴人之請求，經最高法院發回更審，
  上訴人聲明：
  (一)原判決廢棄。
  (二)被上訴人應連帶給付上訴人五百九十七萬四千六百三十五元
    ，及自起訴繕本送達翌日起至清償日止，按年息百分之五計
    算之利息。
  (三)如受有利判決，願以現金或國泰世華銀行館前分行號可轉讓
    定期存單或國泰世華銀行出具之保證書供擔保，請准宣告假
    執行。
  被上訴人則聲明：
  (一)上訴駁回。
  (二)如受不利判決，願供擔保請准免假執行。
四上訴人主張前揭事實，提出丙○○與戊○○授權書、乙○○以
  登記代理人名義申報之遺產稅申報書、財政部臺灣省北區國稅
  局（下稱北區國稅局）羅東稽徵所（下稱羅東稽徵所）附各銀
  行調查結果、北區國稅局復查決定書、臺灣中小企業銀行羅東
  分行定期存款存單、北區國稅局處分書、甲○○報告等件為證
  （原審第三○五號卷第十四－三九頁）。兩造就：(一)上訴人之
  被繼承人林桂三於九十年二月十三日死亡，上訴人不克親自辦
  理遺產繼承事宜，丙○○於九十年八月九日出具授權書，授權
  戊○○於九十年八月一日起至九十三年八月一日止之期間內，
  代理上訴人就被繼承人林桂三所有遺產全權行使：1.辦理遺產
  稅申報期限延長、2.向金融機構申領被繼承人林桂三之存款金
  額證明、3.向稅捐機關申領被繼承人林桂三財產總歸戶資料、
  4.其他申領有關被繼承人林桂三遺產之相關資料一切手續、5.
  辦理遺產繼承登記等手續；(二)乙○○依遺產及贈與稅法施行細
  則第二十二條之規定，具名為登記代理人，以丙○○為納稅義
  務人代表人之名義（申報人欄記載授權人丙○○、被授權人戊
  ○○）填具遺產稅申報書，於同年十一月十二日向北區國稅局
  辦理遺產稅申報；(三)嗣北區國稅局審核前開申報書，發現就林
  桂三遺留之活期存款部分，未就九十年二月十三日林桂三死亡
  時之銀行存款餘額二千四百六十萬五千零五十八元（含第一商
  業銀行羅東分行二千一百五十一萬九千八百十二元、臺灣中小
  企業銀行羅東分行九十九萬五千四百零七元、彰化商業銀行羅
  東分行二百零八萬九千八百三十九元）申報，短報一千零七十
  萬零四百六十九元，認定上訴人逃漏遺產稅四百萬六千六百三
  十五元，以九十一年七月八日北區國稅法裁第0000000
  000號處分書按漏稅額對上訴人裁處一倍即同額之罰鍰，並
  經復查維持原核定及處分確定；(四)北區國稅局復查得前開申報
  書，漏報林桂三於臺灣中小企業銀行羅東分行之定期存款四百
  八十萬元（含二百八十萬元、一百萬元、一百萬元之定期存單
  各一張），應增處遺產稅額一百九十六萬八千元，以九十二年
  一月六日九十一年度財遺產字第Ｚ000000000000
  0號處分書，按漏稅額對上訴人裁處一倍即同額之罰鍰；(五)前
  開處分書係以上訴人為共同受處分人，未區分各別裁罰之數額
  ，上訴人已如數繳納罰鍰完畢等事實不爭執。
五上訴人主張其等委任被上訴人戊○○辦理其等被繼承人林桂三
  遺產稅事實，乃戊○○未經同意，擅自複委任被上訴人乙○○
  、甲○○處理報稅事宜，應依民法第五百三十八條、第五百四
  十四條、第一百八十四條第一項前段之規定負損害賠償責任云
  云（本院卷(一)第一一五頁背面）：
  (一)戊○○受丙○○之委任辦理林桂三遺產繼承登記（含遺產稅
    之申報、繳納）後，複委任乙○○代為處理（戊○○該複委
    任暨就該第三人之選任，合於民法第五百三十八條之規定，
    無何過失等情，詳後述），戊○○既未親自處理林桂三遺產
    稅之申報、繳納等事宜，縱乙○○代為處理之過程有漏報、
    短報情事，然戊○○未親自處理林桂三遺產稅申報事宜，即
    無何行為，遑論不法行為，上訴人復未舉證證明戊○○就乙
    ○○之過失行為（詳後述）有何意思之聯絡、行為之分擔，
    或有何幫助、教唆等，戊○○自無庸與乙○○共負民法第一
    百八十四條第一項前段之侵權行為損害賠償責任。上訴人雖
    以戊○○曾陪同乙○○至銀行請領林桂三之存款餘額證明，
    主張戊○○已親自參與林桂三遺產稅申報事宜云云，然丙○
    ○出具之授權書上之被授權者僅列戊○○，於銀行要求戊○
    ○須本人到場始得領取存款餘額並在申請書上簽名，則戊○
    ○陪同乙○○於九十年八月二十四日向第一商業銀行羅東分
    行、同年月十五日向臺灣中小企業銀行羅東分行查證林桂三
    於各該行各當日之存款數額資料等，核戊○○該陪同請領林
    桂三存款餘額證明之身分，僅為乙○○之使用人，自不得據
    以認定戊○○已親自處理林桂三遺產稅申報等事宜。以上，
    上訴人主張戊○○應依民法第一百八十四條第一項前段之規
    定負侵權行為損害賠償責任云云，自無可採。
  (二)上訴人之被繼承人林桂三於九十年二月十三日死亡，上訴人
    分別居住荷蘭及日本，不克親自辦理遺產繼承事宜，丙○○
    遂於九十年八月九日出具授權書，委任戊○○辦理遺產繼承
    登記，另因繼承登記前須繳納遺產稅，故上開委任範圍含遺
    產稅申報在內等事實，為兩造所不爭執，堪信屬實。按「受
    任人應自己處理委任事務。但經委任人之同意或另有習慣或
    有不得已之事由者，得使第三人代為處理」，民法第五百三
    十七條第一項定有明文。蓋委任係基於信賴而來，亦即委任
    之成立，本係源於委任人對受任人之信任，受任人因之負有
    親自處理事物之義務，惟有時因特種情形受任人既不能自己
    處理，又不能使第三人代為處理，反使事務停頓，無法貫徹
    委任之初意，自不若轉使第三人代為處理較易進行無阻，故
    例外規定經委任人之同意或另有習慣或有不得已之事由者，
    得使第三人代為處理。前開委任之同意，可經由事前允許或
    事後承認，明示或默示為之。若委任事物相當簡單，無特殊
    信賴之要求者，或委任人於訂約時明知受任人將不會自己處
    理者，皆可能推定委任人默示同意受任人得使第三人代為處
    理。
  (三)戊○○係十四年十一月十五日出生（原審卷(二)第七三頁），
    於九十年八月九日受丙○○委任時，已年滿七十五歲又八個
    月餘之高齡老婦。查繼承人辦理繼承登記，依規定須繳清遺
    產稅後始得為之，而遺產稅之申報，涉及遺產認定、遺產價
    值計算、遺產總額之併入或扣除、遺產稅率之適用等等事項
    ，需具備稅務、不動產及法律等方面之知識，非常人所能勝
    任。且林桂三於死亡時，不含漏報、短報之遺產即價值一億
    二千餘萬元，僅不動產部分即多達一一七筆（原審卷(一)第二
    七三、二七四頁）。而「被繼承人死亡遺有財產者，納稅義
    務人應於被繼承人死亡之日起六個月內，向戶籍所在地主管
    稽徵機關依本法規定辦理遺產稅申報」、「納稅義務人違反
    第二十三條或第二十四條之規定，未依限辦理遺產稅或贈與
    稅申報者，按核定應納稅額加處一倍至二倍之罰鍰；其無應
    納稅額者，處以九百元之罰鍰」，遺產及贈與稅法第二十三
    條第一項前段、第四十四條定有明文。丙○○於九十年八月
    九日出具授權書委任戊○○處理上開事宜時，距逾期申報之
    期限九十年八月十三日（按林桂三於九十年二月十三日死亡
    ）前後僅餘五日，縱依遺產及贈與稅法第二十六條規定於限
    期屆滿前以書面申請延長，而獲准許，其延長期限亦僅有三
    個月，以林桂三留有眾多遺產之繁雜，實難期常人依個人知
    識或經驗，得於期限內如期完成遺產稅之申報。參酌上開情
    狀，堪認丙○○於委任之初，即知悉受任人戊○○無法個人
    獨力完成系爭遺產稅申報事宜，而有複委任代書或律師處理
    之必要。
  (四)至上訴人提出臺北市榮民總醫院病故遺體放行條、北區國稅
    局函、臺北市殯葬管理處殯葬設施使用申請書、臺北市政府
    社會局火葬許可證等件，主張戊○○於林桂三死亡後，曾有
    具領遺體、申請火葬許可或代理申請延長遺產稅申報期限之
    行為，應有處理受委任事務能力云云。然戊○○與林桂三為
    兄妹 (按兩造與林桂三及後述張玉靜、張雲龍間關係如附件
    ) ，於上訴人未返國處理林桂三喪葬事宜前，經上訴人要求
    代理相關事務，前開具領遺體或申請火葬許可等事宜，尚屬
    單純、簡易，與上開申報林桂三之遺產稅等事務之繁雜不可
    相提並論，戊○○雖得獨力為該單純、簡易之具領遺體或申
    請火葬許可等事宜，亦不得遽認戊○○有處理林桂三遺產稅
    之申報事宜之能力，上訴人上開主張尚無可採。
  (五)況戊○○之子楊純豪前於九十年七月二十日寄發英文電子郵
    件予丙○○，上載：「My uncle-in-law's‧‧‧He is the
    one who wants to manage the paper word of heritage
    for you‧‧‧」（我的姨丈‧‧‧他是想要處理有關你的
    繼承事務的人‧‧‧）按戊○○與甲○○之配偶古林如月係
    堂姊妹，故甲○○係楊純豪之堂姨丈，(楊純豪該電子郵件
    是否足資證明戊○○複委任甲○○，詳後述），事後由乙○
    ○以中文繕打前述授權書以國際快遞方式交丙○○簽署認證
    後，再寄回予乙○○收受轉交戊○○等事實，有上開電子郵
    件之列印資料暨譯文、授權書、丙○○寄予乙○○收受之信
    封袋影本等件附卷可參（原審卷(一)第八四－八八、三五－三
    七頁），丙○○亦自認「另於辦理本件遺產稅申報事宜前，
    被上訴人戊○○之子（即訴外人楊純豪醫師）曾於九十年七
    月二十日以電子郵件方式，告知上訴人丙○○，謂可由其『
    舅父』（即被上訴人甲○○代為處理」在卷（本院重上字卷
    第一一一頁），顯然丙○○早已知悉戊○○因不具辦理遺產
    稅等事宜之專業，必委由有專業知識之第三人代為處理，上
    訴人亦從未對此為反對意思。丙○○隨即於九十年八月九日
    立授權書予戊○○係直接寄交乙○○，此由該信封上收件人
    為「乙○○代書」可憑（原審卷(一)第三六頁），另經核對前
    開授權書授權人欄之丙○○英文姓名及國外地址（原審卷(一)
    第三五頁），其字體確與信封之寄件人英文姓名及地址相符
    ，顯為同一人所書寫，又上訴人丁○○以原名林幼春具名於
    九十年十一月十四日出具授權書（本院重上字卷第一五一頁
    ），因丁○○於九十一年一月十六日改名為丁○○，乃由丁
    ○○另授權戊○○，並由乙○○作成授權書（本院重上字卷
    第一七八頁）後，寄交丁○○並經駐外單位簽證，再由丁○
    ○回臺後以臺北市○○街十一之二號二樓地址寄交乙○○。
  (六)以上，上訴人同意戊○○委由其他代書處理遺產稅申報事宜
    為真實。是丙○○出具之授權書，雖未載明受任人戊○○得
    複委任其他代書處理遺產稅申報，然依本件受任人個人情狀
    、受任處理事務之性質及內容，堪認其有委請第三人代為處
    理之必要，且丙○○於委任前、後均知戊○○必委第三人代
    為處理，而未為反對之意思表示，甚至本人有收受、寄發文
    書予乙○○之行為，顯然已為默示之同意，故戊○○複委任
    第三人代為處理遺產稅申報事宜，應為合法，其無庸依民法
    第五百三十八條第一項「受任人違反前條之規定，使第三人
    代為處理委任事務者，就該第三人之行為，與就自己之行為
    ，負同一責任」之規定，與第三人負同一責任。
  (七)另丙○○委任戊○○代為處理繼承遺產登記事宜，未約定支
    付報酬，為兩造不爭執（本院重上字卷第二五四頁），依民
    法第五百三十五條前段之規定，戊○○處理前開委任事務，
    應為與處理自己事務同一之注意，僅於其欠缺此種注意致有
    具體過失，或顯然欠缺一般人之注意而有重大過失時，始應
    負責。次按「土地登記之聲請，得出具委託書，委託代理人
    為之。土地登記專業代理人，應經土地登記專業代理人考試
    或檢覈及格。但在本法修正施行前，已從事土地登記專業代
    理業務，並曾領有政府發給土地代書人登記合格證明或代理
    他人申辦土地登記案件專業人員登記卡者，得繼續執業；未
    領有土地代書人登記合格證明或登記卡者，得繼續執業至中
    華民國八十四年十二月三十一日」，土地法第三十七條之一
    第一項、第二項定有明文。取得土地登記專業代理人資格者
    ，應具備辦理遺產稅申報之專業知識及能力，戊○○受任為
    上訴人處理遺產繼承登記，因乙○○具有專業地政士資格之
    人，為兩造所不爭執，則戊○○選任其代為處理林桂三遺產
    稅申報事宜，顯已盡注意義務，並無過失，況戊○○於選任
    當時既已注意所選任之人確有土地登記代理人資格，並已從
    事此行業甚久，即已盡注意義務，實不得以乙○○事後申報
    發生失誤，遽認戊○○之選任有過失，上訴人主張戊○○之
    選任有過失，應依民法第五百三十八條第二項之規定負其責
    任云云（本院卷(一)第一一五頁背面），非屬可採。又戊○○
    使乙○○代為處理事務，其對乙○○之指示係代為處理林桂
    三遺產稅申報相關事宜，而非申報遺產稅之細節，蓋戊○○
    未具該等專業知識，故有委由第三人代為處理之必要，有如
    上述，則戊○○對於第三人乙○○之指示，自無何過失，遑
    論上訴人僅主張戊○○就第三人之選任有過失（本院卷(一)第
    一一五頁背面），未及於對於第三人所為之指示有過失，併
    此敘明。
  (八)戊○○受丙○○委任後，依法複委任乙○○代為處理申報林
    桂三遺產稅相關事宜，其就該第三人之選任復無何過失，均
    均前述，是其未親自處理委任事務，即無處理委任事務有過
    失，或因逾越權限之行為所生之損害可言，則戊○○自無庸
    依民法第五百四十四條之規定對上訴人負賠償責任。
  (九)綜上，上訴人主張戊○○應依民法第五百三十八條、第五百
    四十四條、第一百八十四條第一項前段之規定，對上訴人負
    損害賠償責任云云，均無可採。
六上訴人主張甲○○應依民法第一百八十四條第一項前段、第一
  百八十五條之規定，對上訴人負損害賠償責任云云：
  (一)上訴人主張依最高法院廢棄原判決理由之法律上判斷，可知
    甲○○受任處理本件遺產稅申報事務，已臻明確，依民事訴
    訟法第四百七十八條第四項規定，應以最高法院前揭法律上
    判斷，以作為本件判決之基礎云云。然按「第三審發回更審
    之案件，下級審所應受其拘束者，以關於法律上之見解為限
    ，至第三審所指示應予調查之點，不過為應行調查之例示，
    並非限制下級審調查證據之職權，下級審於所指示之外，當
    然可為別種事實證據之調查」（最高法院二十年上字第一四
    ○七號判例參照），即最高法院發回之意見，非屬法律上之
    判斷，而為調查事實之指示，或事件發回後，縱經調查證據
    之結果，與發回時所依據之事實不一致者，受發回之法院均
    不受其拘束。本件最高法院發回意旨就甲○○部分「‧‧‧
    果若屬實，則楊純豪曾於‧‧‧以電子郵件方式，告知丙○
    ○可由其舅父（甲○○）代為處理等情，即非全然無據，如
    此甲○○是否未受戊○○複委任處理林桂三遺產，即無疑問
    ‧‧‧若張玉靜確有將銀行存摺交被上訴人甲○○以辦理繼
    承登記，甲○○豈有不查閱其存款提領情形。且甲○○自承
    其擔任上訴人與乙○○間聯絡電話翻譯，自應知其間委任辦
    理遺產繼承事宜，係其未將張玉靜交付之銀行存摺提出交與
    乙○○、戊○○查核？或已經出交與乙○○、戊○○而未為
    處理，其情究竟為何，自屬重要之攻擊防禦方法‧‧‧」，
    均為調查事實之指示，非法律上判斷，上訴人主張本件需依
    最高法院發回意旨明確認定甲○○受任處理本件遺產稅申報
    事務作為判決基礎云云，尚無可取。
  (二)上訴人主張戊○○就前開事宜，同時複委任甲○○一節，為
    甲○○所否認，上訴人就該有利於己之積極事實，應舉證以
    實其說。查乙○○書寫授權書寄交丙○○再寄返乙○○，顯
    然上訴人對戊○○受委任後，複委任乙○○代為辦理報稅知
    情且同意，已如上述。再本件遺產稅申報事宜，係由戊○○
    出具委託書予乙○○，由乙○○具名為登記代理人填具申報
    ；申報前查詢林桂三之全國財產總歸戶資料，亦係由乙○○
    代理申請等事實，有遺產稅申報書、戊○○授權乙○○之委
    託書、宜蘭縣稅捐稽徵處羅東分處九十三年七月二十三日宜
    稅羅字地○九三○○○八三二一號函及所附申請書、授權書
    等相關資料在卷可按（原審卷(一)第一一二頁、卷(二)第一○九
    －一一六頁）。另上訴人亦於九十年十二月間數次與乙○○
    會面，並討論申報遺產稅事宜，事後丁○○並於九十二年六
    月二十五日回國至乙○○處領回相關授權書，亦有收據足證
    （原審卷(一)第三八頁），該收據上載明：「此致乙○○收執
    ），顯然丁○○出具收據對象為乙○○，上訴人稱係由甲○
    ○辦理而向其索取收據云云，與該收據之記載不符。再上訴
    人丁○○首次請領國民身分證時，亦由乙○○帶往羅東鎮戶
    政事務所辦理，為上訴人所不爭執，上訴人諉稱未委任乙○
    ○處理稅務事宜，顯非可採，另請領林桂三之銀行存款餘額
    證明時，則係由戊○○陪同乙○○前往辦理，已如前述，均
    在在證明戊○○複委任之對象僅乙○○一人。
  (二)至楊純豪寄發予丙○○之電子郵件掣發時間在九十年七月二
    十日，係在上訴人委任戊○○之前，信中雖謂甲○○有意承
    辦（He is the one who wants to manage the paper word
    of heritage for you」（他是想要處理有關你的繼承事務
    的人），然此乃接洽之初所言，此觀上訴人亦將之翻譯為「
    他是想要處理‧‧‧事務之人」自明，而事後繕打寄發授權
    書及前述申報過程均是由乙○○予以處理，丙○○尚且將授
    權書直接寄發予乙○○，亦如前述，戊○○亦陳稱僅有委任
    乙○○，況丙○○委任之對象為戊○○，楊純豪雖曾告知甲
    ○○有意承辦云云，然楊純豪終非丙○○之受任人，自難依
    丙○○委任戊○○處理林桂三遺產稅申報事宜前，楊純豪寄
    發之電子郵件內容，即認戊○○已複委任甲○○之情形。另
    甲○○為十四年一月六日生，患有高血壓、慢性肝炎、眩暈
    症併兩側感音性中至重度聽力障礙、局部肌肉張力失調，於
    八十八年八月十一日起至九十三年十一月九日止於羅東聖母
    醫院家醫科、神經內科及耳鼻喉科接受治療等情，有診斷證
    明書可參（原審卷(二)第二七八頁），堪認其所辯其無法勝任
    繁雜土地登記事務等語為實在。而本件遺產稅申報之授權書
    係由丙○○出具授權書委任戊○○，並由戊○○委任乙○○
    辦理，均有授權書為憑，依該授權書記載，並無甲○○受委
    任之記載，其亦未代為申報送件等情，已經原審向稅捐機關
    調取林桂三遺產申報之全部資料查證無甲○○代理之文件外
    （原審卷(二)第一○九頁宜蘭縣稅捐稽徵處羅東分處函所載：
    「由乙○○代理申請」），並向羅東地政事務所、宜蘭地政
    事務所及北區國稅局查證甲○○自八十九年起至九十三年一
    月止，無從事代書及職務申報之代理業務（原審卷(一)第二二
    七、二二八頁宜蘭、羅東地政事務所部分、第二三二頁羅東
    稽徵所部分），顯然證明甲○○因年歲已高，業已退休不再
    從事任何土地登記與稅務申報工作，亦未獲書面授權，處理
    本件遺產稅申報事宜。
  (三)上訴人又引訴外人張玉靜於其刑事案件提出之「刑事聲請調
    查證據狀」，主張：訴外人張玉靜明白表示甲○○與林桂三
    係姻親關係，林桂三名下有將近百筆土地、建物，數十年來
    相關不動產之買賣均交由甲○○代書處理，甲○○對於林桂
    三之財產狀況知之甚詳，林桂三生前確有委託甲○○大略估
    算若伊往生，須繳多少遺產稅，林桂三死亡之後，張玉靜將
    持有之林桂三名下土地、建物所有權狀、銀行存摺，交由甲
    ○○以利上訴人等辦理繼承登記云云（見本院重上卷第一三
    五—一三八、第二一七—二二一頁），足證楊純豪前所寄發
    予林奇中之電子郵件告知可由甲○○代為處理等情係屬實在
    云云。惟林桂三所遺財產逾億，已如上述，其生前為理財、
    節省遺產稅等，向有地政專業之堂妹婿甲○○諮詢往生後應
    繳納之遺產稅若干，俾於生前得以合法方式節稅，恆為現今
    富者常有之理財方式之一；又林桂三遺產中之不動產有一一
    七筆，其不動產買賣委由堂妹婿處理亦合於常情，然此等均
    為林桂三生前委任甲○○處理相關不動產買賣事務、諮詢相
    關遺產稅若干俾是否得以合法方式節稅等，斯時林桂三尚未
    死亡，不生遺產繼承登記、申報遺產稅問題，俟林桂三死亡
    後，繼承人究委由何人處理相關事宜，非林桂三生前所得過
    問，況苟如上訴人所稱林桂三生前均委由甲○○處理相關不
    動產買賣事務、詢問並估算遺產稅金額，上訴人於林桂三死
    亡後，何不直接委由甲○○相關事務，反委由戊○○處理，
    再由戊○○複委任乙○○代為處理，矧林桂三死亡後，上訴
    人未委任甲○○處理事務，而係委任戊○○，再由戊○○委
    由乙○○代為處理事務，甲○○確未受戊○○複委任，且自
    八十九年起至九十三年一月止，無從事代書及職務申報之代
    理業務等情，均如前述，林桂三生前與甲○○往來之情形難
    作為有利於上訴人認定之依據，是上訴人援引張玉靜之刑事
    聲請調查證據狀為上開主張，自無可取。
  (四)上訴人另謂張玉靜將銀行存摺、所有權狀等交甲○○以辦理
    繼承登記，且甲○○自承擔任上訴人與乙○○聯絡電話之翻
    譯，應知其間委任辦理遺產繼承事宜，堪認甲○○亦受複委
    任處理林桂三遺產事宜云云。然依張玉靜於刑事案件陳述：
    「所有權狀我全部交給甲○○，林桂三死亡後我就交出，不
    止三、四份，帳戶內的錢要留給我是林桂三告訴甲○○，也
    可能是證人沒注意聽」（影本見本院卷(一)第四七頁），其於
    羅東警察分局刑事組九十三年五月二十一日接受詢問時稱：
    「林桂三所有之中小企銀、彰銀、一銀之存摺及印鑑平日由
    我保管，林桂三自八十九年七月一日起住院之後，其中小企
    銀、彰銀、一銀之存摺及印鑑也是由我保管」云云（本院卷
    (二)第二三○頁），均未述及曾將存摺交甲○○，而張玉靜所
    稱曾將所有權狀交付甲○○一節縱屬實情，以前述甲○○早
    已不從事代書業務，本件實際受戊○○複委任之乙○○為其
    子，甲○○亦僅係乙○○之使用人，代收下張玉靜交付之所
    有權狀而已，仍不得以張玉靜曾將林桂三之所有權狀交付甲
    ○○逕認甲○○亦受戊○○之複委任。另甲○○雖自承擔任
    上訴人與乙○○聯絡電話之翻譯一節，查上訴人丙○○、丁
    ○○自幼年居住荷蘭、日本，不懂國臺語（本院卷(二)第二三
    四頁，丁○○稱：「我不會說中文，我有翻譯‧‧‧陪同在
    場」），遺產稅申報案以電話連絡時必有通譯居間翻譯，則
    於乙○○之父諳日語之情況下，委由甲○○任通譯以日語代
    為翻譯，合於常情，甲○○既任上訴人與乙○○之通譯，於
    翻譯間當知其間委任辦理遺產繼承事宜，然仍不得以此即認
    甲○○與乙○○同受戊○○之複委任，是不得以甲○○任通
    譯之事實遽謂其亦為當事人，否則所有通譯均將因此成為當
    事人同負契約責任。甲○○既未受戊○○複未委任，仍不得
    以單純代乙○○收受張玉靜交付之林桂三所有權狀、任通譯
    等情，而謂甲○○亦受戊○○之複委任，上訴人上開主張仍
    無可採。
  (五)上訴人又主張稱甲○○親自交給陳素璧之報告文件云云，未
    據舉證以實其說，上訴人提出之原證七非甲○○之筆跡，而
    係乙○○之筆跡，此係丁○○與其母陳素璧（林桂三之前妻
    ）來臺欲瞭解相關事宜，由乙○○親寫後面交丁○○與其母
    陳素璧，上訴人提出之原證七亦無由證明甲○○已受戊○○
    之複委任。上訴人提出之信封袋為甲○○退休前所印製，退
    休後基於節約仍由乙○○繼續使用，仍不得以乙○○使用印
    有甲○○名字之信封袋，遽認甲○○同受戊○○之複委任，
    至於甲○○交付名片係因上訴人來訪，彼此首次見面，禮貌
    性給予名片，俾無庸另行書寫甲○○之電話地址等聯絡方法
    ，此乃親友間初次見面常有之事，遑論甲○○係上訴人之堂
    姑丈。再乙○○曾以甲○○名義寄發之文件，應係乙○○與
    陳素壁等人不熟，乃由乙○○書寫後使用甲○○名義寄發，
    均不得以此認甲○○同受戊○○之複委任。又上訴人未舉證
    證明林桂三死亡後，張玉靜將持有之林桂三銀行存摺交由甲
    ○○，則上訴人其後關於「甲○○係未將張玉靜交付之銀行
    存摺提出交與乙○○、戊○○查核？或已經提出交與乙○○
    、戊○○，而未為處理？」等推論，均因前提不存在而不成
    立。
  (六)以上，戊○○受丙○○之委任辦理林桂三遺產繼承登記（含
    遺產稅之申報、繳納）後，複委任乙○○代為處理，未同時
    複委任甲○○，甲○○既未受戊○○之複委任，即無何行為
    ，遑論不法行為，上訴人復未舉證證明甲○○就乙○○之過
    失行為有何意思之聯絡、行為之分擔，或有何幫助、教唆等
    ，甲○○自無庸依民法第一百八十四條第一項前段、第一百
    八十五條規定之侵權行為損害賠償責任。
七上訴人主張乙○○應依民法第一百八十四條第一項前段、第一
  百八十五條之規定，對上訴人負損害賠償責任部分：
  (一)丙○○委任戊○○處理林桂三遺產稅申報相關事宜，戊○○
    委由乙○○代為處理等情，已如上述。乙○○辯稱：「三方
    為親戚，都未付代書費」（本院重上字卷第二五四頁）等語
    ，上訴人亦未舉證乙○○受有報酬，依民法第五百三十五條
    「受任人處理委任事務，應依委任人之指示，並與處理自己
    事務為同一之注意，其受有報酬者，應以善良管理人之注意
    為之」之規定，乙○○需與處理自己事務為同一之注意。然
    乙○○雖未約定報酬，其僅需與處理自己事務為同一之注意
    即可，但其身為專業代書，所謂與處理自己事務為同一之注
    意，仍應盡專業代書之注意，換言之，乙○○原僅需與處理
    自己事務為同一之注意即可，惟因其本身為專業代書，故與
    處理自己事務為同一之注意與以善良管理人之注意為之同，
    均需以專業代書之注意處理本件遺產稅申報等相關事務。
  (二)另按「遺產稅按被繼承人死亡時，依本法規定計算之遺產總
    額，減除第十七條規定之各項扣除額及第十八條規定之免稅
    額後之課稅遺產淨額，依左列規定稅率課徵之‧‧‧」，遺
    產及贈與稅法第十三條定有明文，是遺產稅係按被繼承人死
    亡時，依該法計算之遺產總額，減除法定之各項扣除額及免
    稅額後之課稅遺產淨額課徵之。則辦理遺產稅申報，自應以
    林桂三死亡時之遺產額數為基準，此應為身為專業代書之乙
    ○○所知且應為注意之事項，如授權書上未明確記載請領死
    亡當日之遺產證明，然乙○○為專業代書，亦應依上開規定
    要件促請上訴人補正後辦理，亦係其所應為之注意。乙○○
    雖辯稱依丙○○、戊○○授權書之記載，就銀行存款部分僅
    指示向金融機構申領被繼承人林桂三之存款金額證明，未特
    別指示係申領林桂三死亡當日及由銀行正式出具之存款餘額
    證明，則其依該指示，於九十年八月二十四日、九十年十月
    十五日向各相關銀行查詢林桂三於該行當日之存款數額資料
    ，並未違背委任人丙○○之指示，自無過失云云。惟關於授
    權書之內容文字，乃係由乙○○繕打，經快遞送交丙○○簽
    署、辦理認證，再寄回乙○○等情，已如前述，授權書既由
    乙○○繕打寄交丙○○簽名後寄回持以辦理，則該授權書縱
    未表明請領林桂三死亡當日之存款證明，亦係依乙○○之意
    思製作，乙○○自不得以授權書之記載謂其已依委任人之指
    示為之。
  (三)乙○○未依其專業代書之注意，向相關銀行查詢林桂三死亡
    當日（九十年二月十三日）之存款餘額，僅查詢林桂三死亡
    後乙○○查詢當日（九十年八月二十四日、九十年十月十五
    日）存款餘額，並以該不正確之存款餘額申報林桂三遺產稅
    ，經北區國稅局審核前開申報書，發現就林桂三遺留之活期
    存款部分，未就九十年二月十三日林桂三死亡時之銀行存款
    餘額二千四百六十萬五千零五十八元（含第一商業銀行羅東
    分行二千一百五十一萬九千八百十二元、臺灣中小企業銀行
    羅東分行九十九萬五千四百零七元、彰化商業銀行羅東分行
    二百零八萬九千八百三十九元）申報，短報一千零七十萬零
    四百六十九元，認定上訴人逃漏遺產稅四百萬六千六百三十
    五元，以九十一年七月八日北區國稅法裁第0000000
    000號處分書按漏稅額對上訴人裁處一倍即同額之罰鍰，
    並經復查維持原核定及處分確定；北區國稅局復查得前開申
    報書，漏報林桂三於臺灣中小企業銀行羅東分行之定期存款
    四百八十萬元（含二百八十萬元、一百萬元、一百萬元之定
    期存單各一張），應增處遺產稅額一百九十六萬八千元，以
    九十二年一月六日九十一年度財遺產字第Ｚ0000000
    000000號處分書，按漏稅額對上訴人裁處一倍即同額
    之罰鍰；前開處分書係以上訴人為共同受處分人，未區分各
    別裁罰之數額，上訴人已如數繳納罰鍰需完畢等情，為乙○
    ○所不爭執，另有北區國稅局處分書、繳款書三紙在卷可參
    （原審第三○五號卷第三八頁、原審卷(一)第八九－九一頁）
    。乙○○因過失之不法行為（非查詢林桂三死亡當日存款餘
    額之行為）致上訴人被處罰鍰計五百九十七萬四千六百三十
    五元，自係侵害上訴人之權利，應依民法第一百八十四條第
    一項前段之規定負損害賠償。
  (四)乙○○雖辯稱存款餘額自林桂三死亡後迄查詢日，通常不會
    變動，本件之所以有變動之情形，乃因張玉靜、張雲龍姊弟
    以偽造文書之方式冒領、盜領所致，非可歸責於乙○○云云
    。然存款餘額苟跨越計息日（每年六月、十二月之二十日）
    或定期存款到期後，其金額仍有變動之情形，乙○○所稱自
    林桂三死亡後迄查詢日之存款餘額通常不會變動云云，非屬
    可採。另張玉靜、張雲龍之冒領、盜領行為雖係致林桂三存
    款餘額變動之原因，然乙○○祇要以專業代書之注意，依遺
    產及贈與稅法第十三條之規定查詢林桂三死亡當日之存款餘
    額，即得免上訴人受上開罰鍰，乙○○辯稱其行為與上訴人
    受罰鍰間無相當因果關係云云，亦無可採。
  (五)乙○○再辯稱其於申報林桂三遺產稅時，在林桂三遺產中，
    以專業知識代為列入扣除額達七千八百十一萬一千八百十元
    ，該等遺產稅扣除額須自行主張始得扣除，其該行為使上訴
    人少繳納遺產稅約三千四百萬元，其確已盡心盡力辦理本件
    遺產稅申報案件，無過失云云。然乙○○本應依其代書專業
    申報林桂三遺產稅相關事宜，其上開為上訴人節稅之行為係
    其分內之事，不足證明其未申請林桂三死亡當日存款之行為
    無過失，反足證明其專業代書水準在一般代書之上，故能為
    上訴人節稅達三千四百萬元，顯然乙○○研究遺產及贈與稅
    法之規定，其自應知該法第十三條之規定係應查詢林桂三死
    亡當日之存款餘額，其上開辯解仍無足採。
  (六)另乙○○稱張玉靜將林桂三之存摺交付丁○○等情縱屬實在
    ，然丁○○係陳述：「九十一年一月在古代書事務所張玉靜
    把林桂三在日本的存摺、鑰匙及印章交還給我，其他也交還
    一些東西」（本院卷(二)第一二七頁），所稱張玉靜所交還者
    係林桂三日本之存摺、鑰匙、印章等，不包括臺灣相關銀行
    之存摺。丁○○另稱：「我握有張玉靜親筆的文件筆跡，我
    去年九十二年八月左右在羅東有碰到張玉靜，而張玉靜告訴
    我：『父親過世後她有從父親的銀行帳戶提款』‧‧‧」、
    「（林桂三生前，其中小企業〔銀〕、彰銀、一銀之存摺及
    印鑑章由何人保管？現有無在妳手中？若有，何時由妳取得
    ？自何處取得？）我不知道。這些存摺及印鑑不在我這裡」
    （本院卷(二)第二三七頁），是丁○○知林桂三存款遭張玉靜
    、張雲龍冒領、盜領，係九十二年八月間之事，而北區國稅
    局對上訴人罰鍰之處分書係九十二年一月六日（原審第三○
    五號卷第三八頁），是上訴人於委由戊○○辦理申報林桂三
    遺產稅相關事宜，戊○○委由乙○○代為處理，乃至乙○○
    於九十年十一月間為林桂三遺產稅申報時，上訴人均不知林
    桂三之存款遭冒領、盜領，即無乙○○所稱上訴人知其情事
    而未告知之情形，則本件上訴人亦無與有過失可言。
  (七)以上，上訴人依民法第一百八十四條第一項前段之規定，請
    求乙○○賠償五百九十七萬四千六百三十五元，於法有據，
    應予准許。
八綜上所述，上訴人依民法第一百八十四條第一項前段之規定，
  請求被上訴人乙○○給付上訴人五百九十七萬四千六百三十五
  元，及自起訴狀繕本送達翌日即九十二年十一月八日（原審第
  三○五號卷第四五頁，乙○○於九十二年十一月七日收受起訴
  狀繕本）起至清償日止，按年息百分之計算之利息，於法有據
  ，應予准許。其逾此範圍之請求（即上訴人依民法第五百三十
  八條、第五百四十四條、第一百八十四條第一項前段之規定請
  求戊○○連帶給付上開本息部分；依民法第一百八十四條第一
  項前段、第一百八十五條之規定，請求甲○○連帶給付上開本
  息部分），於法無據，應予駁回，其敗訴部分假執行之聲請亦
  失所依據，應併予駁回。上開應准許部分原審為上訴人敗訴之
  判決，尚有未洽，上訴意旨指摘原判決此部分不當，求予廢棄
  改判，為有理由，應由本院予以廢棄，改判如主文第二項所示
  。上開不應准許部分（除於本院追加部分外），原審為上訴人
  敗訴之判決，並駁回其假執行之聲請，核無不合。上訴意旨指
  摘原判決此部分不當，求予廢棄改判，為無理由，應予駁回。
  上訴人、乙○○聲明願供擔保，請准宣告假執行、免為假執行
  ，就命乙○○給付部分，爰酌定相當擔保金，分別為假執行、
  免為假執行之諭知。另上訴人於本院追加依民法第五百三十八
  條之規定請求戊○○連帶給付上開本息部分，於法無據，應予
  駁回，其假執行之聲請亦失所依據，應併予駁回。
九本件因事證已臻明確，兩造其餘攻擊、防禦方法及所為之立證
  ，與判決之結果不生若何影響，無庸再逐一予以論究，合併敘
  明。
據上論結，本件上訴為一部有理由，一部無理由，依民事訴訟法
第四百五十條、第四百四十九條第一項、第七十九條、第八十五
條第一項前段、第四百六十三條、第三百九十條第二項、第三百
九十二條判決如主文。
中    華    民    國  九十六  年    四    月    三    日
                  民事第十五庭
                      審判長法  官  湯美玉
                            法  官  許文章
                            法  官  黃國永
正本係照原本作成。
如不服本判決，應於收受送達後20日內向本院提出上訴書狀，其
未表明上訴理由者，應於提出上訴後20日內向本院補提理由書狀
（均須按他造當事人之人數附繕本）上訴時應提出委任律師或具
有律師資格之人之委任狀；委任有律師資格者，另應附具律師資
格證書及釋明委任人與受任人有民事訴訟法第466條之1第1項但
書或第2項（詳附註）所定關係之釋明文書影本。
中　　華　　民　　國　　96　　年　　4 　　月　　4 　　日
　　　　　　　　　　　　　　書記官  賴淑真
附註：
民事訴訟法第466條之1（第1項、第2項）：
對於第二審判決上訴，上訴人應委任律師為訴訟代理人。但上訴
人或其他法定代理人具有律師資格者，不在此限。
上訴人之配偶、三親等內之血親、二親等內之姻親，或上訴人為
法人、中央或地方機關時，其所屬專任人員具有律師資格並經法
院認為適當者，亦得為第三審訴訟代理人。
